臺灣彰化地方法院民事判決　94年度訴字第212號
原　　　告　乙○○
被　　　告　張良堅即祭祀公業張蒼洲管理人
訴訟代理人　涂芳田律師
被　　　告　丙○○
訴訟代理人　甲○○
上列當事人間請求租佃爭議事件，本院於民國94年6月24日言詞
辯論終結，判決如下：
    主      文
被告張良堅即祭祀公業張蒼洲管理人應會同原告就坐落彰化縣員
林鎮○○段636地號、637地號、637之1地號土地之耕地三七五租
約，向彰化縣員林鎮公所辦理變更承租人張松雄為原告之登記。
原告其餘之訴及假執行之聲請均駁回。
    事實及理由
一、按租佃爭議事件非經調解、調處，不得起訴，耕地三七五減
　　租條例第26條第2項前段定有明文。本件兩造間之租佃爭議
    事件，業經彰化縣員林鎮鄉公所、彰化縣政府耕地租佃委員
    會依法調解、調處，因調處不成立，而由彰化縣政府移送本
    院，是原告提起本件訴訟，並無不合。至被告丙○○辯稱係
    因彰化縣員林鎮公所認事錯誤，不准原告辦理登記云云，係
    屬原告申請登記經駁回時，是否應依行政救濟程序處理之另
    一問題，本件兩造間就系爭耕地三七五租約係存在何人間既
    有爭議，自得由本院審理，合先敘明。
二、原告起訴主張：原告之父張松雄與訴外人張松貴、張松正向
    被告承租坐落彰化縣員林鎮○○段636、637、637之1地號土
    地（下稱系爭土地），原告之父張松雄於民國93年6月25日
    死亡後，由現耕作之繼承人即原告繼承承租權，依台灣省耕
    地租約登記辦法第4條第1項第3款規定，承租人死亡由現耕
    繼承人繼承承租權者，應申請租約變更登記，原告遂向主管
    機關申請變更租約登記，詎出租人之一即被告丙○○以其於
    63 年買賣時不知系爭土地有三七五租約而不願會同辦理變
    更登記，爰依上開規定，請求被告會同原告辦理繼承登記等
    語。並聲明：被告應會同原告辦理系爭土地耕地三七五租約
    繼承變更登記。
三、被告張良堅即祭祀公業張蒼洲管理人陳述略以：祭祀公業確
    實有出租土地予原告，願意協同辦理登記等語，並聲明：認
    諾原告之請求。
四、被告丙○○則以：(一)被告丙○○與原告就系爭土地並無租賃
    關係存在。系爭土地原為員林鎮○○段140地號，所有權人
    為祭祀公業張蒼洲（當時之管理人為張火彈），42年間因政
    府實施耕地有其田政策，分割成140、140之1、140之2地號
    等3筆土地，並就分割後之140地號土地徵收其中應有部分
    3000/4929放領於張玉金即原告乙○○之祖父，其餘應有部
    分1929/4929仍為祭祀公業張蒼洲所有，張玉金與祭祀公業
    張蒼洲為該土地之共有人，租佃關係僅存於張玉金與祭祀公
    業張蒼洲所有之應有部分。迨至56年12月27日張玉金將其放
    領取得之應有部分買賣移轉登記與張早所有，由張早與祭祀
    公業分別共有上開土地。該土地於59年6月25日因分割而增
    加140之3地號土地，分割後該2筆土地之應有部分與分割前
    均相同。俟63年1月26日，張早將其140、140之3地號土地之
    應有部分3000/4292出賣移轉與被告丙○○，後經地籍圖重
    測，萬年段140地號更改為豐年段637地號、萬年段140之3地
    號更改為豐年段636地號，88年6月24日豐年段637地號再逕
    為分割增加637之1地號，而成為系爭3筆土地，各筆土地應
    有部分均為被告丙○○3000/4929、祭祀公業張蒼洲1929/49
    29。故原告就系爭土地之租賃關係應存在其與被告祭祀公業
    張蒼洲間，其請求非出租人之被告丙○○會同為租約登記，
    實屬無據。(二)本件兩造間原對租佃土地之客體與持分並無爭
    議，係因當初員林鎮公所承辦人員認錯事實，昧於法令而錯
    誤指示要求原告與出租人祭祀公業張蒼洲間之租約登記申請
    書必須請「非出租人之共有人」即被告丙○○會同用印而產
    生爭議，並將案件推向租佃爭議調解委員會，故本件應係原
    告與員林鎮公所間之行政爭訟問題等語置辯。並聲明：原告
    之訴駁回。
五、兩造不爭執之事實：
　  系爭土地為被告丙○○與祭祀公業張蒼洲共有，訂有耕地三
    七五租約，承租人原為原告之父張松雄與訴外人張松貴、張
    松正，張松雄死亡後，係由原告繼承其承租權。
六、得心證之理由：
　(一)查原告之父張松雄為系爭土地耕地三七五租約承租人之一，
    租賃期間至97年12月31日止，張松雄於93年6月25日死亡，
    其繼承人為原告與張吳秀珠、張淑津、張淑娟、張麗女，原
    告以外之其他繼承人均同意由原告繼承承租耕作等情，有彰
    化縣政府函送本院所附土地登記謄本、三七五耕地租約登記
    簿、戶籍謄本、繼承系統表、非現耕繼承人同意書等附卷可
    稽，且為兩造所不爭執，是原告主張其父張松雄死亡後，係
    由其繼承系爭耕地三七五租約之承租權之事實，應為可採。
　(二)又原告主張祭祀公業張蒼洲為系爭土地出租人之事實，為兩
    造所不爭執，並有38年6月10日台灣省彰化縣私有耕地租約
    書在卷為憑，應堪認為真實。惟原告主張被告丙○○為系爭
    耕地三七五租約之出租人之事實，則為被告丙○○所否認，
    是本件應審酌者為原告與被告丙○○就系爭土地是否有租佃
    關係存在？經查：
  1.系爭土地於38年6月10日訂立租約時之地號為員林鎮○○段
    140地號，所有權人即出租人為祭祀公業張蒼洲（當時之管
    理人為張火彈），承租人為張玉金，上開土地於42年間因實
    施耕地有其田分割為140、140之1、140之2地號等3筆土地，
    並由政府就分割後之140地號土地徵收其中應有部分3000/49
    29，放領與張玉金即原告乙○○之祖父，由張玉金取得該應
    有部分所有權，所餘應有部分1929/4929仍為祭祀公業張蒼
    洲所有。其後張玉金於56年間將其應有部分所有權出賣與張
    早，並於57年4月3日登記為張早所有，由張早與祭祀公業分
    別共有上開土地。該140地號土地復於59年6月25日因分割而
    增加140之3地號土地，應有部分仍為張早3000/4929、祭祀
    公業張蒼洲1929/4929。其後張早於63年間將其140、140之3
    地號土地之應有部分出賣予被告丙○○，並於63年3月23日
    登記為被告丙○○所有，由被告丙○○與祭祀公業張蒼洲分
    別共有該2筆土地。81年間經地籍圖重測，萬年段140地號、
    140之3地號分別更改為豐年段637、636地號，88年6月24日
    豐年段637地號因分割而增加637之1地號土地，而成為系爭3
    筆土地，各筆土地應有部分均為被告丙○○3000/4929、祭
    祀公業張蒼洲1929/4929等事實，有彰化縣政府函附之38年6
    月10日台灣省彰化縣私有耕地租約書、戶籍登記謄本、戶籍
    謄本、土地登記簿謄本，及被告丙○○所提140之3、140地
    號土地登記簿謄本附卷可稽，且為兩造所不爭執。是依耕地
    三七五租約之土地分割、放領及移轉等情形以觀，被告丙○
    ○辯稱系爭土地係由原告之祖父張玉金因放領而取得所承租
    土地應有部分3000/4929之所有權，其後因買賣關係，輾轉
    由被告丙○○於63年間取得系爭土地應有部分3000/4929所
    有權之事實，應堪認為真實。
  2.系爭土地之租佃關係，依前揭38年6月10日所訂立私有耕地
    租約書記載，係以祭祀公業張蒼洲為出租人，原告之祖父張
    玉金為承租人，故租佃關係應存於其二者間。而張玉金於42
    年間已取得應有部分3000/4929之所有權，其對所承租土地
    之租賃權，於其取得之應有部分範圍內因混同而消滅，嗣後
    其並已將該應有部分因買賣而移轉他人，則原告既未證明張
    玉金與被告丙○○另訂有耕地三七五租約，自不能認張玉金
    與被告丙○○間有租賃關係存在。且被告丙○○並非系爭耕
    地三七五租約之出租人之事實，亦經系爭土地承租人之一張
    松貴到庭證述：系爭土地係伊父親張玉金於38年間開始承租
    ，40幾年間有放領3分土地，50年間將放領的土地賣給張早
    ，張早再將土地賣給被告丙○○，伊父親是向公業承租土地
    ，與被告丙○○沒有關係等語甚明（見本院94年6月24日言
    詞辯論筆錄）。是原告主張被告丙○○為系爭土地耕地三七
    五租約之出租人之事實，自無可採。
　(三)按本條例施行後，耕地租約應一律以書面為之；租約之訂立
    、變更、終止或換訂，應由「出租人」會同承租人申請登記
    ，耕地三七五減租條例第6條第1項定有明文。而依台灣省耕
    地租約登記辦法第4條第1項第3款、第2項規定，耕地租約之
    承租人死亡，由現耕繼承人繼承承租權者，應申請租約變更
    登記；耕地租約如經鄉（鎮、市、區）公所查明有前項各款
    情形之一，「出租人」、承租人未於6個月內申請租約變更
    登記者，鄉（鎮、市、區）公所應通知出租人、承租人於接
    到通知之日起20日內申請租約變更登記，屆期未申請者，由
    該管鄉（鎮、市、區）公所逕行登記，並通知「出租人」及
    承租人。查系爭耕地三七五租約之出租人為祭祀公業張蒼洲
    ，而系爭耕地三七五租約之承租人之一張松雄在租賃期間死
    亡，係由現耕繼承人之原告繼承承租權，則原告請求被告張
    良堅即祭祀公業張蒼洲管理人會同辦理繼承登記，核屬於法
    有據。且原告之請求，亦經被告張良堅即祭祀公業張蒼洲管
    理人於本院94年6月3日言詞辯論時為認諾，是依民事訴訟法
    第384條之規定，本件應為被告張良堅即祭祀公業張蒼洲管
    理人敗訴之判決，從而，原告請求被告張良堅即祭祀公業張
    蒼洲管理人會同原告就系爭土地之耕地三七五租約，向彰化
    縣員林鎮公所辦理變更承租人張松雄為原告之登記，應予准
    許。至被告丙○○僅為系爭土地之共有人，而非系爭土地耕
    地三七五租約之出租人，其無依上開規定會同原告辦理登記
    之義務，故原告請求被告丙○○會同辦理繼承登記，於法尚
    有未合，應予駁回。
　(四)本件原告陳明願供擔保聲請宣告假執行，惟按命債務人為一
    定之意思表示之判決確定或其他與確定判決有同一效力之執
    行名義成立者，視為自其確定或成立時，債務人已為意思表
    示，強制執行法第130條第1項定有明文。本件經本院判決被
    告張良堅即祭祀公業張蒼洲管理人應會同原告辦理繼承登記
    ，依上開規定，並無再准為假執行宣告之必要，是原告假執
    行之聲請，應予駁回。
　(五)末查，系爭606、607、607之1地號土地面積分別為3181平方
    公尺、449平方公尺、1029平方公尺，依前揭所述，系爭於4
    2年分割移轉前，為被告張蒼洲所有，並出租予原告之祖父
    張玉金，其後歷經分割、徵收放領而由原告之祖父張玉金取
    得應有部分3000/4929，該部分租佃關係已因混同而消滅，
    則原告對系爭土地雖有承租權，然原承租土地已經多次分割
    、放領或移轉而有變動，則原告申請理繼承登記所主張之承
    租面積為系爭607地號土地181平方公尺、及637、637之1地
    號土地之全部面積，疑有未合。按台灣省耕地租約登記辦法
    第4條第1項第10款、第5款、第7款規定，耕地租約如有耕地
    之一部經政府機關徵收、承租人承買、經分割或其他標示變
    更等情形，應由鄉（鎮、市、區）公所依該條第2項規定辦
    理，故原告與祭祀公業張蒼洲間之耕地三七五租約之承租範
    圍為何，宜由主管機關即彰化縣員林鎮公所依法查明辦理，
    併此併明。
七、本件係租佃爭議事件，依耕地三七五減租條例第26條第1項
    規定免收裁判費，兩造復未支出其他訴訟費用，爰不另為訴
    訟費用負擔之諭知。
中　　華　　民　　國　　94　　年　　7 　　月　　8 　　日
                  民事第二庭    法　官　羅秀緞
以上正本係照原本作成。
如對判決上訴，應於判決送達後20日內向本院提出上訴狀。
                      　　　    書記官　楊年雄
中　　華　　民　　國　　94　　年　　7 　　月　　8 　　日
